---
title: "Pratiques avancées de l'analyse géométrique des données"
Author: "mai 2025 - Viviane LE HAY"
output:
  html_document:
    theme: flatly
    highlight: tango
    code_folding: show
    df_print: paged
    fig_caption: true
    fig_width: 7
    fig_height: 5
  pdf_document:
    fig_caption: true
    fig_width: 7
    fig_height: 5
---

<center>

***Atelier Méthodes CED***

***Viviane LE HAY - Mai 2025***

</center>

Ce document détaille pas à pas les étapes de réalisation des analyses géométriques les plus simples quand on débute dans l'application de cette méthode avec R studio :

-   Analyse en composantes principales (ACP)
-   Analyse des correspondances multiples (ACM)
-   Analyse des correspondances multiples spécifiques (ACM spé)

Les exemples que nous utiliserons ici sont tirés de la littérature académique (avec accès aux données utilisées par leurs auteur/ices) :

-   ACP : Mayer Nonna, 2013, « Les effets politiques de la crise. Le vote des personnes pauvres et précaires en 2012 », *Informations sociales*, 180(6) : 52-59.

-   ACP : Safi Mirna, 2006, « Le processus d’intégration des immigrés en France : inégalités et segmentation », *Revue française de sociologie*, 47(1) : 3-48.

-   ACM: Duval Julien, 2006, « L'art du réalisme. Le champ du cinéma français au début des années 2000 », *Actes de la recherche en sciences sociales,* 161-162 : 96-115

-   ACM : Le Hay Viviane, Vedel Thierry et Chanvril Flora, 2011 « Usage des médias et politique : une écologie des pratiques informationnelles », Réseaux, (170) : 46-73.

    \newpage

### Préalables : installation puis chargement des packages

#### **`Installation des packages utiles`**

> script pour chaque package : [install.packages("NomPackage")]{style="color: green;"}

**Liste des packages utiles** pour ce qui nous concerne :

*AGD* : Factoshiny, FactoMineR, FactoInvestigate,

*Visualisation de graphes* : ggplot2, shiny, ggpmisc, dplyr

```{r}
#install.packages("Factoshiny")
#install.packages("FactoMineR")
#install.packages("shiny")
#install.packages("ggplot2") 
#install.packages("FactoInvestigate") 
#install.packages("ggpp")
#install.packages("dplyr") 
#install.packages("ggpmisc") 
```

#### **`Chargement de ces packages utiles`**

> script pour chaque package : [library("NomPackage")]{style="color: green;"}

```{r}
#library(FactoMineR)
#library(shiny)
#library(ggplot2)
#library(FactoInvestigate)
#library(Factoshiny)
#library(ggpp)
#library(dplyr)
#library(ggpmisc)
```

\newpage

### Exemple trivial - Mise en oeuvre simple pour apprivoiser R et comprendre "ce que fait" l'ACP

::: {style="border: 2px solid #4840EF; padding: 10px; background-color: #CBE4FA;"}
<strong>**Un mini jeu de données à 2 variables continues**</strong>

--\> Taux de chômage en France 2000 / 2007 (données OCDE)
:::

#### `Etape 1 : Importation & vérification du fichier dans R (statistiques descriptives)`

Opération possible *via* le menu déroulant de Rstudio (le fichier est dans cet exemple au [format excel]{style="color: #C514D7;"}) :

> File --\> Import Dataset --\> From Excel

```{r ch1, echo=TRUE}
library(readxl)
# ici il faut adapter le chemin à sa propre arborescence
ex1 <- read_excel("EX1_DonneesOCDE_Base2.xls")
View(ex1)
```

[ex1]{style="color: red;"} = c'est le nom choisi ici qui servira à appeler le jeu de données dans R dans la suite de cet exemple (vous pouvez l'appeler 'fraise' si vous le souhaitez : alors vous l'écriver ainsi dans le script :

<center>[fraise]{style="color: red;"} \<- read_excel("ex5b-trivial-acp.xls"</center>

NB : Il est plus simple de choisir un nom court, facile à manipuler.

\newpage

\_\_\_\_\_\_\_\_\_\_\_\_\_\_\_\_\_\_\_\_\_\_

##### Statistiques descriptives (variables continues)

\_\_\_\_\_\_\_\_\_\_\_\_\_\_\_\_\_\_\_\_\_\_

```{r ch2}
summary(ex1)
head(ex1)
```

\_\_\_\_\_\_\_\_\_\_\_\_\_\_\_\_\_\_\_\_\_\_

#### Etape 2 : Visualisation du nuage de points des variables initiales

#### \_\_\_\_\_\_\_\_\_\_\_\_\_\_\_\_\_\_\_\_\_\_

```{r ch3}
library(ggplot2)
ggplot(ex1, aes(x = TxChmge2000CR, y = TxChmge2007CR)) +
  geom_point(color = "#EF6A40", size = 3) +
  geom_text(aes(label = id), hjust = -0.1, vjust = 0.5, size = 3) +
  theme_minimal() +
  labs(
    title = "Ici je peux mettre un titre",
    x = "légende pour l'axe x",
    y = "légende pour l'axe y"
  )

```

::: {style="border: 2px solid #4840EF; padding: 10px; background-color: #F4F5EE;"}
<strong>**Dico script R**</strong>

geom_point : taille et couleur des points

geom_text : label et ajustement des points

labs : titre du graphes et des axes

**Trucs et astuces**

lien pour les codes des couleurs : <https://htmlcolorcodes.com>
:::

\_\_\_\_\_\_\_\_\_\_\_\_\_\_\_\_\_\_\_\_\_\_

##### Etiqueter sans chevauchement de labels : package ggrepel

\_\_\_\_\_\_\_\_\_\_\_\_\_\_\_\_\_\_\_\_\_\_

```{r ch4}
library(ggrepel)
ggplot(ex1, aes(x = TxChmge2000CR, y = TxChmge2007CR)) +
  geom_point(color = "steelblue", size = 3) +
  geom_text_repel(aes(label = id), size = 3, max.overlaps = Inf) +
  theme_minimal() +
  labs(
  title = "Ici je peux mettre un titre",
    x = "légende pour l'axe x",
    y = "légende pour l'axe y"
  )
```

\_\_\_\_\_\_\_\_\_\_\_\_\_\_\_\_\_\_\_\_\_\_

##### Sélectionner certains points que l'on souhaite étiqueter (et pas les autres) : packages dplyr et ggpmisc

[==\> J'appelle ce graphe intermédiaire "p"]{style="color: #C514D7;"})

Dans le script ci-dessous, c'est ce que signifie :

[==\> p \<-]{style="color: #C514D7;"}

\_\_\_\_\_\_\_\_\_\_\_\_\_\_\_\_\_\_\_\_\_\_

```{r}
#install.packages("dplyr")
#library(dplyr)
```

```{r,  ch5 , message=TRUE, warning=TRUE, echo=TRUE, fig.width=8, fig.height=6}

library(stats)
library(base)
library(ggplot2)
library(ggrepel)
library(dplyr)


# Identifier les points extrêmes à annoter (par exemple sur Y)
points_a_annoter <- ex1 %>%
  arrange(TxChmge2007CR) %>%
  slice_head(n = 5) %>%    # les 5 plus bas
  bind_rows(
    ex1 %>% arrange(desc(TxChmge2007CR)) %>% slice_head(n = 7)  # les 7 plus hauts
  )
# Ajouter aussi le point avec la valeur maximale sur l'axe X
points_max_pop <- ex1 %>% arrange(desc(TxChmge2000CR)) %>% slice_head(n = 9)

# Combiner avec les autres extrêmes
points_a_annoter <- ex1 %>%
  arrange(TxChmge2000CR) %>%
  slice_head(n = 7) %>%
  bind_rows(
    ex1 %>% arrange(desc(TxChmge2007CR)) %>% slice_head(n = (7)),
    points_max_pop
  ) %>%
  distinct()  # pour éviter les doublons

# Nuage de points avec étiquettes seulement sur les points extrêmes
p <- ggplot(ex1, aes(x = TxChmge2000CR, y = TxChmge2007CR)) +
  geom_point(color = "steelblue", size = 3) +
  geom_text_repel(
    data = points_a_annoter,
    aes(label = id),
    size = 3
  ) +
  theme_minimal() +
  labs(
 title = "Ici je peux mettre un titre",
    x = "légende pour l'axe x",
    y = "légende pour l'axe y"
  )
print(p)
```

\_\_\_\_\_\_\_\_\_\_\_\_\_\_\_\_\_\_\_\_\_\_

##### Ajout de la Droite de régression au graphe "p" déjà construit

\_\_\_\_\_\_\_\_\_\_\_\_\_\_\_\_\_\_\_\_\_\_

```{r ch6, message=FALSE, warning=FALSE}
library(ggpmisc)
# Nuage de points avec étiquettes seulement sur les points extrêmes
# + ajout de la droite de régression avec geom_smooth

p +
  geom_smooth(method = "lm", se = TRUE, color = "darkred") +
  stat_poly_eq(
    aes(label = paste(..eq.label.., ..rr.label.., sep = "~~~")),
    formula = y ~ x,
    parse = TRUE,
    size = 4,
    color = "darkred"
  ) 
```

#### **`Etape 4 (facultatif) :`** `ACP dans Factoshiny`

Factoshiny permet de faire une exploration rapide du résultat de l'analyse géométrique.

```{r}
# script en commentaire pour qu'il ne s'exécute pas dans le notebook
# acp <- Factoshiny(ex1)
```

Dès lors que l'on est dans Factoshiny, on peut cocher :

<center>

-   [x] Get the PCA code

    </center>

Qui fournit le script associé aux opérations menées en click-bouton.

On peut ensuite le copier-coller dans la console R :

1.  pour garder la trace de ce que l'on a fait

2.  pour améliorer, via le script, les graphiques initiaux réalisés par Factoshiny

[***ATTENTION***]{style="color: purple;"} - [Pour retourner dans la console R quand on a joué avec Factoshiny (sans que R ne bugge), il ne faut pas oublier de cliquer sur :]{style="color: purple;"}

<center>

-   [x] Quit the app

    </center>

```{r}
library(FactoMineR)
res.PCA<-PCA(ex1,quali.sup=c(1),quanti.sup=c(4,5),graph=FALSE)
plot.PCA(res.PCA,choix='var')
plot.PCA(res.PCA,invisible=c('ind','ind.sup'),select='contrib  95',cex=0.5,cex.main=0.5,cex.axis=0.5,label =c('quali'))
```

```{r}
summary(res.PCA)
#dimdesc(res.PCA)
```

### Exemple 2 - ACP - Article M. Safi

### **`(Etape 3 :)`** `Importation & vérification du fichier dans R`

Opération possible via le menu déroulant de Rstudio (

le fichier est dans cet exemple au format STATA (extension .dta) ) :

> File --\> Import Sataset --\> From Stata

ATTENTION:

```{r echo=TRUE}
#library(haven) 
# ici il faut adapter le chemin à sa propre arborescence
#safi <- read_dta("EX2_ACP_MirnaSAFI_Extract.dta") 
#View(safi)

safi <- read_excel("EX2_ACP_MirnaSAFI_Extract.xls")
View(safi)
```

[safi]{style="color: red;"} = le nom qui servira à appeler le jeu de données dans R dans la suite de l'exercice.

Statistiques descriptives (variables continues) :

```{r}
summary(safi)
desc(safi)
```

#### **`(Etape 4 -facultatif- :)`** `ACP dans Factoshiny`

Factoshiny permet de faire une exploration rapide du résultat de l'analyse géométrique.

```{r}
# script en commentaire pour qu'il ne s'exécute pas dans le notebook
acp <- Factoshiny(safi)
```

Dès lors que l'on est dans Factoshiny, on peut cocher :

-   [x] Get the PCA code

Il devient possible de le copier-coller dans la console R :

1.  pour garder la trace de ce que l'on a fait

2.  pour améliorer, via le script, les graphiques initiaux réalisés par Factoshiny

[***ATTENTION***]{style="color: purple;"} - [Pour retourner dans la console R quand on a joué avec Factoshiny (sans que R ne bugge), il ne faut pas oublier de cliquer sur :]{style="color: purple;"}

-   [x] Quit the app

```{r}
library(FactoMineR)
# graphiques initiaux réalisés dans Factoshiny
res.PCA<-PCA(safi,quali.sup=c(6),graph=FALSE)
plot.PCA(res.PCA,choix='var')
plot.PCA(res.PCA,invisible=c('ind.sup'),habillage=6,cex=0.8,cex.main=0.8,cex.axis=0.8,label =c('quali', cex = 3, col = "black"))

plot.PCA(res.PCA,invisible=c('ind.sup'),cex=1.2,cex.main=1.2,cex.axis=1.2,label =c('quali'))

summary(res.PCA)
dimdesc(res.PCA)
```

### Exemple 3 - ACP - Score Epices (N. Mayer)

::: {style="border: 2px solid #4840EF; padding: 10px; background-color: #CBE4FA;"}
<strong>**A VOUS DE JOUER !!**</strong>
:::

```{r}
epices <- read_dta("EX3_Epices.dta")
View(epices)

# Factochiny
#acp <- Factoshiny(epices)

res.PCA<-PCA(epices,quanti.sup=c(1,2,3,4),graph=FALSE)
plot.PCA(res.PCA,choix='var',cex=0.75,cex.main=0.75,cex.axis=0.75,
         col.quanti.sup='#0000FF')
plot.PCA(res.PCA)
```
